【裁判字號】    99,易,1367
【裁判日期】    990811
【裁判案由】    詐欺
【裁判全文】
臺灣高雄地方法院刑事判決              99年度易字第1367號
公  訴  人  臺灣高雄地方法院檢察署檢察官
被      告  丁○○
選任辯護人  許再定（法扶基金會）律師
上列被告因詐欺案件，經檢察官提起公訴（98年度偵緝字第2345
號），本院判決如下：
    主    文
丁○○犯詐欺取財罪，處有期徒刑壹年，減為有期徒刑陸月，如
易科罰金，以銀元佰元即新台幣玖佰元折算壹日。
    事    實
一、蘇淑卿與甲○○原為住居於高雄市○○區○○路之鄰居，蘇
    淑卿明知其已無清償能力，竟意圖為自己不法之所有，基於
    詐欺取財之犯意，於民國（下同）94年1 月1 日前（約93年
    10月至12月間）某日，接續向甲○○詐稱：週轉不靈，急需
    用錢，要借新台幣（下同）40萬元，借幾個月就還等語，並
    徉裝親切煮東西請甲○○吃，致甲○○陷於錯誤，而誤信為
    真，遂於密接時間內接續共將40萬元交付蘇淑卿，嗣於94年
    1 月1 日簽立面額40萬元本票1 張（票據號碼CH369753、發
    票人蘇淑卿、發票日95年1 月1 日、到期日94年1 月1 日）
    ，交付予甲○○供作擔保。詎蘇淑卿從此即以各種藉口拒絕
    還款，隨即於94年12月1 日下落不明。嗣經甲○○遍尋不著
    ，乃於94年12月28日提出告訴，始循線查悉上情。
二、案經甲○○訴由臺灣高雄地方法院檢察署檢察官偵查起訴。
    理    由
壹、證據能力部分：
一、就卷內證人即告訴人甲○○於偵查中向檢察官所為之證述，
    被告即辯護人雖否認其證據能力，而上開偵訊證述固屬傳聞
    證據，然被告、公訴人均未釋明有何顯不可信之情況，而與
    本案待證事實相關，且為證明被告本案犯罪事實之存否所必
    要；證人甲○○復於本院審理時具結作證，被告、辯護人、
    公訴人得為對質詰問，是依刑事訴訟法第159 條之1 第2 項
    之規定，認具有證據能力。
二、其他本判決理由所援用之證據資料（含供述證據及非供述證
    據），被告、辯護人、公訴人於本院言詞辯論終結前，就其
    證據能力表示沒有意見（參本院1 卷第28頁）。本院審酌上
    開證據之作成，並無違法或不當情形，且與本案待證事實相
    關，適當作為證據，依刑事訴訟法第159 條之5 第1 項之規
    定，認均有證據能力。
貳、論罪部分：
一、訊據被告矢口否認有上開詐欺取財之犯行，辯稱：伊雖有向
    甲○○借款40萬元，然伊沒有詐欺犯意，且伊平日有支付利
    息，後來簽發系爭本票之前，於94年5 、6 月間，伊曾清償
    1 次10萬元，故伊沒有詐欺云云。經查：被告上開犯罪事實
    ，業經證人即告訴人甲○○於偵訊及本院審理時證述明確，
    參核相符屬實（參偵他卷第3 反、43頁，偵3 卷第41、42頁
    ），並有被告於94年1 月1 日簽發交予甲○○供作擔保之本
    票1 紙（面額40萬元、發票人蘇淑卿、發票日95年1 月1 日
    、到期日94年1 月1 日，票據號碼：CH369753）在卷可憑（
    參偵3 卷第46頁），足堪佐證。
二、被告雖以上開情詞辯稱：伊平日有支付利息，後來簽發系爭
    本票之前，曾於94年5 、6 月間，有清償10萬元云云，然其
    自94年12間被追訴起，迄至本案辯論終結時，從未提出任何
    證據資料以供調查審認，自無從採信。再被告於本院審理時
    亦坦承：系爭本票實際是94年1 月1 日簽發（參本院2 卷第
    26反頁），然其利用告訴人甲○○不識字，就借款40萬元簽
    發系爭本票作為擔保時，竟將發票日填寫「95年1 月1日 」
    ，即在票載到期日「94年1 月1 日」之前，使該本票發票日
    與到期日發生混淆，則被告借款之初即有詐欺取財之犯意，
    亦堪佐證。又證人高杏梅於偵訊亦證稱：被告有參加伊擔任
    會首之合會（每會1 萬元，採內標制），被告於94年6 月10
    日標走，於94年12月1 日就不見人了，之後就沒繳死會款等
    語；且證人洪淑敏於偵訊亦證稱：伊也有參加被告於93 年
    10月1 日、94年5 月15日所召集之合會（均每會1 萬元，採
    內標制），被告於94年12月1 日就倒會，不見蹤影等語明確
    （參偵他卷第3 反、36至38、43頁，偵3 卷第41、42頁）。
    顯見被告於93年10月間起經濟狀況惡化，淪於「以會養會」
    窘境；而證人甲○○於本院審理時亦證稱：「被告是陸續向
    我拿40萬元，我為了要有保障，才請她開立40萬元本票給我
    」、「被告跑路是她全家都不見了」等語明確（參本院2 卷
    第26正頁），上開3 人之證述，印證相符，堪以採信。顯見
    ，被告簽發本票前之93年10至12月間，明知已陷於無清償能
    力狀態，竟仍向告訴人借款40萬元，嗣於94年1 月1 日簽發
    不實發票日之本票交給告訴人，以圖逃避追索，旋逃逸無蹤
    等情，已臻明確。被告上開所辯，委無可信。是被告確有向
    甲○○詐欺取財40萬元之犯行，事證明確，堪以認定，應依
    法論科。
三、按刑法業經總統於94年2 月2 日修正公布，並自95年7 月1
    日施行。修正後刑法第2 條第1 項規定，行為後法律有變更
    者，適用行為時之法律。但行為後之法律有利於行為人者，
    適用最有利於行為人之法律，本件應為新舊法之比較。而比
    較新舊法時應就罪刑有關之共犯、未遂犯、想像競合犯、牽
    連犯、連續犯、結合犯，以及累犯加重、自首減輕暨其他法
    定加減原因（如身分加減）與加減比例等一切情形，綜其全
    部罪刑之結果而為比較（最高法院95年5 月23日刑事庭第8
    次會議決議參照）。再經依附表所示各項規定整體比較之結
    果，按刑法第2 條第1 項「從舊從輕」規定，仍以舊法規定
    有利被告，自應適用修正前之規定處斷。
四、次按刑法第339 條第1 項規定，意圖為自己或第三人不法之
    所有，以詐術使人將本人或第三人之物交付者，為詐欺罪，
    凡以不法意圖，施詐術使人陷於錯誤，而移轉物之所有者，
    係構成刑法之詐欺罪。本件被告於93年10月至12月間，明知
    已無清償能力，竟仍向告訴人詐欺得款40萬元，隨即於94年
    1 月1 日簽發不實發票日之本票交予告訴人，以圖掩飾逃避
    追索，使告訴人受有損害，應構成詐欺取財罪。
五、本件核被告之所為，均係犯刑法第339 條之詐欺取財罪。被
    告上開犯行，係基於單一詐欺取財之犯意，施以詐術，致告
    訴人陷於錯誤，於密接之時間內，詐得款項40萬元，應論以
    詐欺罪之接續犯，僅論以單純一罪。爰審酌被告明知因積欠
    債務甚夥，已達無力週轉，竟對告訴人詐騙取得40萬元，使
    告訴人受有損害，實有不該，且所簽發本票之發票日在到期
    日之後，使告訴人尚難僅憑系爭本票持以追索債權，自94年
    1 月1 日起，迄今已5 年餘，仍逃避追索，尚未償還告訴人
    分文或與之達成和解，惡性較重。惟念以被告與告訴人前為
    鄰居，將來容有圓滿解決機會，暨其動機、目的、手段等一
    切情狀，量處如主文所示之刑，以資懲儆。復以被告本件犯
    罪時間係在96年4 月24日以前，符合中華民國九十六年罪犯
    減刑條例所定之條件，併減輕其宣告刑二分之一，且諭知如
    易科罰金之折算標準，以資懲儆。
六、至證人即告訴人甲○○於本院審理時雖證稱：被告於倒閉、
    跑路前，另向伊借款10萬元一節，然其同時證稱：那是被告
    簽發面額40萬元本票交給伊之後，事隔1 年，被告又請伊幫
    忙借款10萬元，不包含在該40萬元本票錢裡面，伊另向朋友
    借錢給被告等語明確（參本院2 卷第25反、26正頁）。是被
    告就此10萬元部分，尚無對於告訴人為詐欺犯行，且就此部
    分亦不在檢察官起訴範圍（告訴人仍得另循民事程序處理）
    ，爰不予審究，併此敘明。
、被訴詐欺取財罪不另為無罪諭知部分：
一、公訴意旨另以：蘇淑卿於94年10月1 日，以「淑卿」名義，
    參加會首乙○○召集之合會，計1 會，該合會會期自94年10
    月1 日起至96年10月1 日止，共24會，約定每會會款1 萬元
    ，底標為1 千元，採內標制（即投標金由合會金內扣除之方
    式），於每月1 日12時許，在設於高雄或台南等處之某餐飲
    店內開標。蘇淑卿隨即於94年11月1 日（即第2 會）以2100
    元得標，合會金共18萬1700元，經乙○○扣除蘇淑卿積欠其
    10萬元之債務後，將剩餘之合會金8 萬1700元交付蘇淑卿。
    詎蘇淑卿從此即以各種藉口拒絕付會金（死會款），且於得
    標3 個月後，即下落不明，因認被告蘇淑卿（下稱被告）就
    此部分，亦涉犯刑法第339 條第1 項之詐欺取財罪嫌等語。
二、訊據被告矢口否認有此部分犯行，辯稱：伊未參加乙○○召
    集合會，從未電話寄標，沒有以2100元得標，也未取得會款
    8 萬1700元等語。公訴人認被告有此部分犯行，無非以證人
    乙○○偵訊之證述、會首為乙○○之會單1 紙，資為論據。
三、經查：
  (一)證人乙○○固於偵訊時證稱：「我擔任會首召集合會，共24
    會，每會會款1 萬元，內標，底標為1 千元，本件被告是電
    話寄標」、「被告是1 會，在94年10月1 日得標，她標2100
    元」、「被告之前欠我10萬元，拜託我讓她入會，她說要把
    第1 會得標之10萬元還給我，而她得標後也有還我10萬元，
    但其餘會款8 萬1700元被告拿走了」等語（參偵2 卷第11、
    12頁）。然證人乙○○本院審理時具結證稱：「（起會的會
    首跟每一位會員收1 萬元，妳有無跟被告收錢？）沒有。因
    被告是第1 會標會，被告標2100元，因被告得標，我沒有再
    跟她收錢了」、「（被告得標後，妳有無拿會錢給她？）沒
    有」、「（被告標得的會錢？）那是被告還我之前的借款，
    她再慢慢繳每期死會會款」、「這次被告得標，妳總共向會
    員收了多少會款？）18萬1700元、「（向其他會員收取的會
    錢共18萬1700元，有無交給被告？）沒有」、「（一毛錢都
    沒有給被告？）是」、「（為何一毛錢都沒有給被告？）因
    被告要還之前欠我的借款，全部都抵掉」、「（96年5 月21
    日偵訊為何說被告還有拿到8 萬1700元？）很久了，我忘記
    了；改口稱：我沒有拿8 萬1700元給被告」、「起訴書載明
    ：扣除被告欠妳的10萬元後，妳交給被告8 萬1700元，是否
    實在？）被告得標的錢，全部都抵還欠我的借款30萬元，以
    後她還要繳每月死會會款1 萬元」等語明確（參本院2 卷第
    22反至24正頁），可見證人乙○○雖證述：被告以電話得標
    云云；但證稱：從未將其得標會款18萬1700元、或於扣除10
    萬元借款後，將餘款8 萬1700元交給被告等語明確，則被告
    自無詐欺取財之犯行。
  (二)再就被告何時參加合會、電話寄標一節，證人乙○○於偵查
    中所提出會單1 紙雖載明：「淑卿」2 字（參偵2 卷第3頁
    ）；且其於本院審理時固證稱：「如果會員要下標，他們會
    在電話中告訴我下標的金額，我再用紙寫下標單」、「（被
    告如何下標？）被告打電話給我下標的」云云（參本院2 卷
    第23正頁）。然偵卷內該互助會單為電腦打字列印，並無被
    告之簽名或蓋章；且證人乙○○於本院亦同時證稱：「（被
    告參加妳這合會，還有何人知道？）沒有其他人知道，會員
    也不認識她，只有我認識被告」、「（妳在這合會過程中，
    有無與被告碰過面？）沒有」、「她沒有在會單上簽名，也
    沒有電話錄音，也沒有其他第三人可以證明她有參加這個會
    」等語明確（參本院2 卷第23正、24正頁）；此外，證人乙
    ○○於偵、審中，從未提出其所謂「用紙寫下標單」以供調
    查，尚無從逕認被告有參加該合會、電話寄標、以2100元得
    標等情事。是證人乙○○之偵訊證詞即有瑕疵，尚難採信。
    從而，被告上開所辯，尚非全然無由。
  (三)承上，證人乙○○之證述既有瑕疵，而其所提出會單1 紙亦
    不足證明被告有此犯行，尚難逕認被告有對於乙○○詐欺之
    犯行。是起訴意旨指訴被告上開罪嫌，尚與卷內積極事證不
    符，即無從為此認定。
四、綜上所述，檢察官就此部分所舉之證據，仍不足使本院採信
    被告有所指訴之犯行，尚有合理之懷疑存在，即無法為此事
    實認定。此外，復查無其他積極證據足認有起訴所指之犯行
    。惟檢察官認此部分若成立犯罪，與上開經論罪之犯罪事實
    ，具有刑法修正施行前之連續犯關係，為裁判上一罪，爰不
    另為無罪之諭知，併此敘明。
據上論結，應依刑事訴訟法第299 條第1 項前段，刑法第2 條第
1 項、第339 條第1 項，修正前刑法第41條第1 項前段，修正前
罰金罰鍰提高標準條例第1 條前段、第2 條，中華民國九十六年
罪犯減刑條例第2 條第1 項第3 款、第7 條、第9 條，判決如主
文。
本案經檢察官丙○○到庭執行職務。
中    華    民    國    99    年    8     月    11    日
                  刑事第二庭  審判長法  官  吳進寶
                                    法  官  羅立德
                                    法  官  李昆南
以上正本證明與原本無異。
如不服本判決應於收受送達後10日內向本院提出上訴書狀，並應
敘述具體理由；如未敘述上訴理由者，應於上訴期間屆滿後20日
內向本院補提理由書（均須按他造當事人之人數附繕本）「切勿
逕送上級法院」。
中    華    民    國    99    年    8     月    12    日
                                    書記官  莊永利
附錄本判決論罪之法條：
刑法第339條第1項
意圖為自己或他人不法之所有，以詐術使人將本人或第三人之物
交付者，處5 年以下有期徒刑、拘役或科或併科1000元以下罰金
。
附表：
┌───────────────────────────────────────────────┐
│相關變更條文│行為時法（下稱舊法）之內容│裁判時法（下稱新法）之內容│比  較  理  由│備    註│
├──────┼─────────────┼─────────────┼───────┼────┤
│【罰金刑貨幣│依法律應處罰金、罰鍰者，就│94年1 月7 日法修正施行後，│刑法之貨幣單位│經按現行│
│單位之變更】│其原定數額得提高為2 倍至10│刑法分則編所定罰金之貨幣單│由「元（指銀元│法規所定│
│罰金罰鍰提高│倍（刑法乃係定明10倍）。第│位為新臺幣。94年1 月7 日刑│）」變更為「新│貨幣單位│
│標準條例第1 │1 條所定得提高倍數之規定，│法修正時，刑法分則編未修正│臺幣」，且刑法│折算新臺│
│條前段、第5 │於本條例修正後制定之法律，│之條文定有罰金者，自94年1 │分則之罰金數額│幣條例第│
│條→刑法施行│不適用之；本條例修正前公布│月7 日刑法修正施行後，就其│，亦視該分則先│2 條規定│
│法第1 條之1 │之法律，於本條例修正後修正│所定數額提高為30倍。但72年│前曾修正與否，│折算後等│
│第1 項、第2 │其罰金罰鍰數額或法律經全部│6 月26日至94年1 月7 日新增│而分別提高3 或│值，新法│
│項          │修正而其罰金罰鍰數額未予變│或修正之條文，就其所定數額│30倍。        │並未較有│
│            │更者，亦同。              │提高為3 倍。              │              │利。    │
├──────┼─────────────┼─────────────┼───────┼────┤
│【罰金刑下限│罰金：（銀元）1 元以上。  │罰金：新臺幣1000元以上。  │由銀元10元即新│舊法有利│
│變更】刑法第│                          │                          │臺幣30元，提高│        │
│33條第5 款  │                          │                          │為新臺幣1000元│        │
├──────┼─────────────┼─────────────┼───────┼────┤
│【易科罰金折│犯最重本刑為5 年以下有期徒│犯最重本刑為5 年以下有期徒│易科罰金折算標│舊法有利│
│算標準變更】│刑以下之刑之罪，而受6 個月│刑以下之刑之罪，而受6 個月│準由銀元300 元│        │
│修正前刑法第│以下有期徒刑或拘役之宣告…│以下有期徒刑或拘役之宣告者│即新臺幣900 元│        │
│41條第1 項前│得以（銀元，下同）1 元以上│，得以新臺幣1 千元、2 千元│，提高為以新臺│        │
│段、修正前罰│3 元以下折算1 日，易科罰金│或3 千元折算1 日，易科罰金│幣1 千元、2 千│        │
│金罰鍰提高標│。依刑法第41條易科罰金…就│。                        │元或3 千元折算│        │
│準條例第2 條│其原定數額提高為100 倍折算│                          │1日 。        │        │
│段          │條無罰金刑之規定者，亦同。│                          │              │        │
├──────┼─────────────┴─────────────┴───────┴────┤
│整體比較結果│以舊法對於被告較為有利。                                                        │
└──────┴────────────────────────────────────────┘

司法院資訊處製作；財團法人民間司法改革基金會備份。
